【裁判字號】    99,消債聲,115
【裁判日期】    991231
【裁判案由】    免責
【裁判全文】
臺灣桃園地方法院民事裁定       99年度消債聲字第115號
聲  請  人
即債務人    黃珮嵐
上列聲請人即債務人黃珮嵐因消費者債務清理事件，經本院裁定
清算程序終結後聲請免責，本院裁定如下：
    主  文
債務人黃珮嵐不免責。
    理  由
一、按法院為終止或終結清算程序之裁定確定後，除別有規定外
    ，應以裁定免除債務人之債務；法院裁定開始清算程序後，
    債務人有薪資、執行業務所得或其他固定收入，而普通債權
    人之分配總額低於債務人聲請清算前二年間，可處分所得扣
    除自己及依法應受其扶養者所必要生活費用之數額者，法院
    應為不免責之裁定，但債務人證明經普通債權人全體同意者
    ，不在此限；又按債務人有因浪費、賭博或其他投機行為，
    致財產顯然減少或負擔過重之債務，而生開始清算之原因者
    ，法院應為不免責之裁定，但債務人證明經普通債權人全體
    同意者，不在此限；消費者債務清理條例（以下簡稱消債條
    例）第132 條、第133 條、第134 條第4 款分別定有明文。
    又按法院裁定開始更生程序後，債務人免責前，法院裁定開
    始清算程序，其已進行之更生程序，適於清算程序者，作為
    清算程序之一部；其更生聲請視為清算聲請。消費者債務清
    理條例第78條第1 項定有明文；由其文義可知，在適於清算
    程序之情形下，清算程序之始點，得提前至裁定開始更生時
    。為貫徹消費者債務清理條例第133 條避免債務人濫用清算
    程序以獲免責，並敦促有清償能力者，利用薪資等固定收入
    清償債務而受免責，以保障債權人可受最低清償之立法目的
    ，自應將清算價值保障原則擴及至更生轉換清算程序後，應
    否為不免責裁定之情形。是於債務人有謀生能力，而於法院
    裁定開始更生後，暫時性地無固定收入之情形，應認債務人
    有以固定收入清償達消費者債務清理條例第141 條所定數額
    之債務而受免責之可能，法院仍應進行消費者債務清理條例
    第133 條應否為不免責裁定之審查，以貫徹消費者債務清理
    條例妥適調整債務人與債權人及其他利害關係人之權利義務
    關係之立法目的（臺灣高等法院暨所屬法院98年法律座談會
    民事類提案第40號之研討結論可參）。次按消費者債務清理
    制度並非在使債務人恣意消費所造成之債務，轉嫁予債權人
    負擔，故債務人免責制度，應在鼓勵勤勞誠實之債務人，而
    非縱容債務人奢侈浪費，倘債務人於聲請清算前之相當期間
    內，利用信用金融之機會，恣意為非屬通常生活所需之鉅額
    消費或作奢侈性、浪費性之消費而不在意日後履行返還之能
    力，自不容其利用消費者債務清理條例中之免責制度，致濫
    用清算程式以規避其應負擔之償還責任，如此始符消費者債
    務清理條例之立法本旨。
二、經查，聲請人即債務人前聲請消費者債務清理更生事件，惟
    所提更生方案未能依消債條例第60條獲得視為債權人會議可
    決（更生程序並未召開債權人會議），復未經法院依同條例
    第64條裁定認可更生方案，故前經本院裁定於民國99年6 月
    30日開始清算程序；而聲請人之工作為兼職之短期臨時工，
    其雖有投保國泰人壽保險，惟可領回之滿期金及保單價值準
    備金僅餘新臺幣（下同）5,363 元，此有國泰人壽保險股份
    有限公司陳報狀附卷可稽，是聲請人無任何財產可供清算程
    序分配，並經本院司法事務官於99年9 月20日裁定終止清算
    程序確定等情，有本院99年度消債清字第69號民事裁定、99
    年度司執消債清第75號裁定附卷可考，並經本院依職權調閱
    上開卷宗查閱無訛。再查：
    (一)聲請人95、96年、97年之年度收入為101,476 元、16,500
      元以及0 元，有聲請人之財政部臺灣省中區國稅局95年、
      96年、97年綜合所得稅各類所得資料清單在卷可查。另聲
      請人自97年1 月至7 月間於小林計程車行工作，該段期間
      薪資總額為281,658 元。而聲請人自97年8 月聲請更生迄
      今皆無穩定之工作，大抵從事兼職之短期臨時工，薪資收
      入不固定，98年10月間於大賣場工作，月薪約有2 萬元，
      有聲請人前於更生程序提出之更生方案在卷可稽（參司執
      消債清卷第106 頁），是於本院前揭裁定開始清算程序（
      依上開說明，清算程序之始點，提前至98年5 月裁定開始
      更生時）後，聲請人確有大賣場之工作收入，且如前所述
      ，本件普通債權人於此清算程序中並未獲得分配；惟聲請
      人聲請清算前2 年間（依上說明，應以聲請人聲請更生前
      2 年間即自95年8 月起至97年7 月止計算），可處分所得
      合計約為111,477 元。【（101,473 ×5/12+16,500+281,
      65 8）- （9,210 ×5+ 9,509×12+9,829×7 ＝111,477
      】。綜上所述，普通債權人之分配總額顯然低於聲請人聲
      請清算前2 年間，可處分所得扣除自己必要生活費用之數
      額，而有消債條例第133 條所規定應不免責之情事。
    (二)聲請人之債權人就是否免除聲請人之債務一節，具狀表示
      意見如下：
      1.債權人台新銀行陳稱：觀諸聲請人之消費明細多為網路
        購物、高額電話費用、直銷、高額預借現金等非生活必
        要支出之消費，況聲請人消費還款既已開始動用循環利
        息，其主觀上應已知悉其清償能力並不足以負擔其所享
        有之消費，惟仍持續性大額消費，聲請人顯於知悉經濟
        狀況不佳之情況下，仍持續性大額消費，其花費用度與
        其資力顯不相當，而有消費者債務清理條例第134 條第
        4 款應不免責之情事。
      2.債權人台北富邦銀行陳稱：觀諸聲請人之信用卡消費明
        細不乏密集預借現金、3C商品及電視多媒體購物等支出
        ，該類消費顯然認為維持生活必須。又審酌聲請人數年
        債務之借貸情形，除先循「整合代償」減輕繳息負擔以
        外，嗣持續「以債養債」惡習，顯有消費者債務清理條
        例第134 條第4 款之情形，應不予以免責。
      3.債權人國泰世華銀行陳稱：觀諸聲請人93、94年間之信
        用卡消費明細可知，其每月收入不足3 萬元，惟動輒即
        以信用卡消費1 萬多元至2 萬多元不等，其消費顯已超
        過其經濟能力所能負擔，且消費項目有好樂迪、東震公
        司（販售開運系列產品）、燦坤3C…等等，亦非維持生
        活必要之支出。故其顯有消費者債務清理條例第134 條
        第4 款規定「因浪費致財產顯然減少或負擔過重」之情
        形，而不應予以免責。
      4.債權人中國信託商業銀行陳稱：聲請人之欠款成因係密
        集大額之奢侈性消費所致，且其無法清償全額欠款，僅
        以最低應繳方式攤還之時，明知經濟狀況已有困難之際
        ，由持續借款並進行奢侈性消費，造成惡化負債之情形
        。又聲請人年僅41歲正當壯年，應具充足之工作能力與
        還款能力。綜上所述，聲請人不應予以免責。
    (三)次依聲請人之消費明細顯示：
      1.依債權人台新銀行所提出聲請人之信用卡消費明細所示
        ：其於92年7 月21日於NEW WORLD 統一型錄購物消費7,
        347 元、92年8 月4 日於東森得易購股份有限公司消費
        1, 380元、92年7 月16日於天綺服飾店消費2,000 元、
        92年10月3 日、92年11月14日、92年12月8 日、92年12
        月17日、93年2 月17日、93年3 月7 日、93年5 月20日
        、93年8 月27日分別於美商如新華茂公司消費4,000 元
        、1,110 元、3,750 元、4,924 元、2,340 元、2,470
        元、2,990 元、92年11月21日於友竹居園藝社消費1,35
        3 元、93年10月9 日於燦坤3C消費1,579 元、93年10月
        10日預借現金2 萬元、93年10月13日於東震有限公司消
        費43,050元、93年10月13日於小朋友皮鞋店消費2,350
        元、93年10月15日預借現金2 萬元、93年10月18日預借
        現金88,000元、93年10月19日於全虹通信行消費2,000
        元、93年11月19日於東震有限公司消費5,061 元、93年
        11月24日於東震有限公司消費3,479 元、93年11月27日
        預借現金1 萬元、93年12月2 日於惠興帽子行消費2,00
        0 元、93年12月8 日於東震有限公司消費2,099 元、93
        年12月15日於統一購物便消費4,417 元、94年1 月3 日
        預借現金5,000 元、94年2 月16日預借現金9,000 元、
        94年2 月18日預借現金8,000 元、94年3 月15日預借現
        金1 萬元、94年3 月18日預借現金5,000 元、94年3 月
        21日預借現金6,000 元。
      2.依債權人富邦商業銀行提出聲請人之消費明細所示：聲
        請人於93年12月15日預借現金18,000元、94年1 月5 日
        於東震有限公司消費2,573 元、94年1 月28日於冠倫皮
        飾精品名店消費2,400元。
      3.依債權人安泰商業銀行所提出聲請人代償之明細所示：
        其於93年10月12日代償中信銀行39,000元、國泰世華銀
        行79,000元、台新銀行149,000 元、富邦商業銀行89,0
        00元、中國信託銀行111,000 元。
      4.依債權人國泰世華銀行所提出聲請人之消費明細所示：
        聲請人於93年10月27日於好樂迪消費1,845 元、93年11
        月3 日於東震有限公司消費8,400 元、93年12月1 日於
        燦坤3C消費1,518 元、94年1 月3 日預借現金5,000 元
        、94年2 月1 日預借現金5,000 元、94年2 月12日於于
        素皮飾精品店消費2,300 元、94年3 月1 日預借現金10
        ,500 元。
    (四)聲請人95、96年之年度收入為101,476 元、16,500，97年
      1 月至7 月間於小林計程車行工作，該段期間薪資總額為
      281,658 元；以聲請人每月約2 萬餘元之薪資收入，卻頻
      繁於開運命理公司、東森購物等處進行高額消費，其每月
      支出大於收入，於銀行代償債務後又不能控制自身支出，
      致收支失衡累積債務，其消費行為顯已逾其收入可得支配
      之金額。綜上，依聲請人之消費明細、信用借款之情事，
      應認聲請人因浪費或其他投機行為，致其負擔過重之債務
      ，而生開始清算之原因。
    (五)綜上，聲請人日常之消費支出，顯已超出合理額度，且有
      浪費奢侈之行為，足認聲請人過度消費行為亦為開始清算
      之原因，核與消費者債務清理條例第134 條第4 款所稱「
      浪費、賭博或其他投機行為，致財產顯然減少或負擔過重
      之債務」等不免責事由相當，且普通債權人均不同意免除
      聲請人之債務，業如前述，聲請人又無法提出業經普通債
      權人全體同意免責之證明，業如前述，是依消費者債務清
      理條例第134 條之規定，聲請人亦不得免責。
三、綜上所述，本件聲請人有第134 條第4 款不應免責之情形，
    且聲請人又未證明經普通債權人全體同意免責，依前揭說明
    ，本件債務人自不得免責。
四、爰裁定如主文。
中    華    民    國    99    年    12    月    31    日
                  民事第三庭    法  官  陳心婷
以上正本係照原本作成
如不服本裁定應於送達後10日內向本院提出抗告狀，並繳納抗告
費新臺幣1,000元
中    華    民    國    99    年    12    月    31    日
                                書記官  林君燕

司法院資訊處製作；財團法人民間司法改革基金會備份。
